【裁判字號】    98,台上,389
【裁判日期】    980311
【裁判案由】    履行契約等
【裁判全文】
最高法院民事判決              九十八年度台上字第三八九號
上  訴  人  甲○○
訴訟代理人  吳文升律師
被 上訴 人  乙○○
上列當事人間請求履行契約等事件，上訴人對於中華民國九十七
年十一月十二日台灣高等法院第二審判決（九十七年度上字第七
五六號），提起上訴，本院判決如下：
    主  文
上訴駁回。
第三審訴訟費用由上訴人負擔。
    理  由
本件上訴人主張：被上訴人為伊同父異母之兄弟，伊與訴外人陳
廖雪嬌、陳榮中及被上訴人於民國八十七年八月十二日曾就已故
先父陳武東之遺產訂定分配協議書（下稱系爭協議書），系爭協
議書第六條後段約定：「乙○○（即被上訴人）每月應付給甲○
○（即上訴人）生活費補助新台幣（下同）五萬五千元正。並應
代為償付甲○○的房貸費用全部，即指簽約日前已在彰銀之貸款
及利息之全部而已。」經查，前開簽約日八十七年八月十二日前
，伊於彰化銀行之貸款金額為五百一十萬元。被上訴人自八十七
年九月二十五日起至九十年八月二十五日止，均按系爭協議書之
約定逐月於每月二十五日給付伊五萬五千元。惟自九十年九月起
，被上訴人即未再支付每月補助生活費，迄九十七年四月止共八
十個月，合計四百四十萬元。上開金額共計九百五十萬元，爰為
部分請求，求為命：被上訴人（一）給付上訴人三百萬元，及自
起訴狀繕本送達翌日起加計法定遲延利息；（二）自九十七年五
月二十五日起，於上訴人生存期間，按月於每月二十五日前，給
付上訴人五萬五千元之判決。
被上訴人則以：當初上訴人與伊簽立協議，避重就輕告知伊銀行
及公司之負債情形，卻未寫出實際金額，伊相信上訴人所言，而
於系爭協議書簽名，嗣了解上訴人債務後，知其債務金額差距甚
大，乃向上訴人表明只要支付上訴人三年生活費。上訴人嗣知理
虧，在二週後接受，並要求伊一次開立三十六張支票付清，上訴
人並於八十七年八月二十六日簽立補述協議書。不料上訴人收受
伊支票後，反悔迄四個月後，才接受並於八十七年十二月十六日
簽立正式協議書。又兩造協議如何分配遺產之前，坐落台北市○
○路一百五十八號八樓之六之房屋出租所得，自八十年一月起至
八十七年八月止共九十二個月，合計四百六十萬元，四位繼承人
每位應得一百一十五萬元。另為了公司營運及費用、成本考量，
伊不再承租林口所租之倉庫，多次要求上訴人搬離，惟因其拖延
時間，致伊受一年租金損失十二萬元。再依系爭協議書第三、四
條約定，上訴人應支付伊及其他二位繼承人款項，其中郵局存款
五萬一千二百零七元、彰化銀行存款五十三萬九千六百十九元、
第一銀行存款六十五萬零五百八十元，及懋德貿易有限公司投資
五萬六千七百十九元、長裕有限公司投資四十八萬五千五百五十
八元，上訴人並未給付。以上合計五百三十五萬三千六百八十三
元，伊並主張抵銷等語，資為抗辯。
原審審理結果，以：依系爭協議書第六條後段約定：「另乙○○
每月應給付甲○○生活費補助五萬五千元正。並應代為償付甲○
○的房貸費用全部，即指簽約日前已在彰銀之貸款及利息之全部
而已。」，足認兩造於八十七年八月十二日約定被上訴人應每月
給付上訴人生活費五萬五千元是實。且上訴人不爭執同年月二十
六日補述協議書上簽名之真正。該補述協議書記載：「茲收到乙
○○支付甲○○生活補助費支票共三十六張，每張金額五萬五千
元正，支票號碼如下： （AK0000000至AK0000000，及AK0000000
至AK0000000） 合計一百九十八萬元正，雙方明訂全部一次開票
收清，而後兩無相欠，特立此據證明。收票人甲○○ 87/8/26。
中華民國八十七年八月二十六日」。經一審法官勘驗補述協議書
原本，核與一審卷附第二十五頁影本相符，原本上之文字係連續
書寫，字體大小大致相同，且上訴人簽名處係緊接「特立此據證
明」語句之末，為兩造所不爭執。上訴人未立證證明被上訴人偽
造補述協議書部分內容，其主張前開補述協議書內容，乃被上訴
人事後添加，不具拘束上訴人之效力云云，非屬有據。是被上訴
人辯稱兩造嗣後於同年月二十六日另行協議被上訴人僅需支付上
訴人三年生活補助費共一百九十八萬元，且業已給付，可以採信
。從而，上訴人依系爭協議書第六條後段約定，請求被上訴人給
付自九十年九月起算之生活費，共四百四十萬元其中之三百萬元
，及自九十七年五月二十五日起，按月之生活費五萬五千元，為
無理由。又查，上訴人於八十六年六月十日向彰化銀行申貸及初
放金額為五百十萬元，該貸款種類為購建住宅貸款，有彰化銀行
臺北世貿中心分行九十七年彰世貿字第○九七○一九三六號函附
卷可稽。惟上訴人自承伊已經將房屋賣出繳清房貸，可認上訴人
之房屋貸款債務業因清償而不存在。觀諸系爭協議書第六條後段
所載內容，兩造係約定被上訴人代上訴人償付貸款，非約定由被
上訴人承擔上訴人之債務，亦非約定上訴人得向被上訴人請求給
付金錢。則房屋貸款既不存在，即無代償之標的。上訴人依據系
爭協議書約定、不當得利及損害請求權，請求被上訴人給付房屋
貸款五百十萬元，亦無理由，應予駁回。並說明兩造其餘主張及
舉證，與判決結果無影響，不另一一論述，爰維持第一審所為上
訴人敗訴之判決，駁回其上訴，經核於法洵無違誤。上訴論旨，
猶就原審證據取捨、事實認定及解釋契約之職權行使，指摘原判
決不當，聲明廢棄，非有理由。末按第三審法院，應以原審判決
確定之事實為判決基礎，民事訴訟法第四百七十六條第一項定有
明文，故在第三審不得提起新攻擊方法。本件上訴人於上訴第三
審後，始主張將補述協議書內容送請筆跡鑑定云云，核係新攻擊
方法，本院依法不得斟酌，併予明。
據上論結，本件上訴為無理由。依民事訴訟法第四百八十一條、
第四百四十九條第一項、第七十八條，判決如主文。
中    華    民    國  九十八  年    三    月   十一   日
                      最高法院民事第五庭
                          審判長法官  許  澍  林
                                法官  許  正  順
                                法官  魏  大  喨
                                法官  阮  富  枝
                                法官  張  宗  權
      本件正本證明與原本無異
                                      書  記  官
中    華    民    國  九十八  年    三    月   二十   日
                                                      Ｅ


司法院資訊處製作；財團法人民間司法改革基金會備份。
